臺灣板橋地方法院刑事裁定　　　　　　 100年度聲判字第33號
聲　請　人　李隱
代　理　人　廖穎愷律師
被　　　告　李連勝
上列聲請人因被告誣告案件，不服臺灣高等法院檢察署檢察長於
中華民國100 年4 月1 日以100 年度上聲議字第2345號駁回再議
之處分（原不起訴處分案號：臺灣板橋地方法院檢察署100 年度
偵字第1322號），聲請交付審判，本院裁定如下：
    主  文
聲請駁回。
    理  由
一、聲請交付審判意旨略以：
  (一)本件原不起訴處分書及駁回再議聲請之處分書，認被告無涉
    誣告罪嫌，其理由無非係以：1.在臺灣板橋地方法院檢察署
    99年度偵字第18098 號李連勝對聲請人李隱提出誣告告訴一
    案中，係認聲請人李隱並無誣告之犯意與行為，而予聲請人
    李隱不起訴處分，並非指李連勝誣告聲請人李隱；2.證人李
    伯熹、李夢羆均證稱有分管契約存在之事實，足認李連勝申
    告內容並非全然無據；3.李連勝係依分管契約而有權占有系
    爭土地，認李隱誣指其竊佔，並無主觀誣告意圖，故認李連
    勝犯罪嫌疑不足云云。
  (二)被告李連勝有誣告之主觀意圖與客觀行為：
  1.依據臺灣板橋地方法院檢察署99年度偵字第18098 號不起訴
    處分書記載，聲請人李隱係為保障自身權益，而對被告李連
    勝提起竊佔告訴，該不起訴處分書亦已送達被告李連勝，顯
    見被告李連勝已知悉聲請人李隱並無誣告李連勝之主觀意圖
    ，竟又對聲請人李隱提出誣告之告訴，足認被告李連勝有誣
    告之主觀犯意與客觀行為。詎本案原不起訴書、再議駁回理
    由書對此部分均恁置不理，亦未說明其理由，顯有不備理由
    之違法。
  2.又聲請人李隱於96年6 月間對證人李伯熹之父親李智昌、李
    夢羆提起返還不當得利之民事訴訟，經告訴人李隱與李智昌
    （代理人即李伯熹）、李夢羆和解成立，由聲請人李隱將系
    爭土地部分移轉予李智昌、李夢羆，再由李智昌、李夢羆將
    其他土地（蘆洲市○○段第56地號）部分持分移轉予告訴人
    李隱，並補償告訴人李隱已繳之遺產稅，依此情形觀之，若
    有分管事實者，李智昌、李夢羆等人當於該案主張分管契約
    存在且無須補償遺產稅，然渠等均捨此不為，逕與聲請人李
    隱達成和解，顯見分管契約並不存在；再者，證人李伯熹、
    李夢羆遭告訴人李隱對之提起民事訴訟請求不當得利，與聲
    請人李隱利益相反，其於97年度他字第5727號（聲請人誤載
    為第527 號）案件作證所述，尚不客觀而有偏頗之虞，顯無
    足採。
  3.再者，聲請人李隱對被告李連勝提起竊佔告訴時，被告李連
    勝主張之默示分管協議之事實仍在訴訟進行中，分管契約存
    在之事實依前所述確有疑慮，而聲請人自始至終均否認有默
    示分管協議之事實存在，告訴人李隱對被告李連勝提起竊佔
    告訴當無主觀誣告犯意，此為被告李連勝所明知，竟又對聲
    請人李隱提起誣告告訴，足認被告李連勝有誣告之主觀犯意
    與客觀行為。
  4.是以，被告李連勝明知聲請人李隱對被告李連勝提起竊佔告
    訴當無主觀誣告犯意，竟基於使聲請人受刑事處分之意圖，
    虛構聲請人有主觀誣告之犯意之事實，而向臺灣板橋地方法
    院檢察署申告聲請人犯罪，且於該署檢察官偵訊過程中，又
    無法提出積極、具體之證據證明聲請人犯罪，就其犯行，實
    該當於刑法第169 條之誣告罪嫌。
  (三)綜上，被告涉犯誣告罪嫌甚明，為此聲請交付審判云云。
二、按告訴人不服上級法院檢察署檢察長或檢察總長認再議為無
    理由而駁回之處分者，得於接受處分書後10日內委任律師提
    出理由狀，向該管第一審法院聲請交付審判。法院認為交付
    審判之聲請不合法或無理由者，應駁回之。刑事訴訟法第25
    8 條之1 、第258 條之3 第2 項前段分別定有明文。本案聲
    請人對被告提出誣告告訴，案經臺灣板橋地方法院檢察署檢
    察官偵查後，於100 年1 月21日以100 年度偵字第1322號為
    不起訴處分，嗣聲請人因對該處分不服而聲請再議，經臺灣
    高等法院檢察署檢察長以其再議為無理由，而於100 年4 月
    1 日以100 年度上聲議字第2345號為駁回再議之處分。聲請
    人於100 年4 月13日收受該處分書後，即已委任廖穎愷律師
    於100 年4 月22日具狀向本院聲請交付審判等情，業經本院
    依職權調取前揭偵查卷全卷核閱無誤，並有蓋有本院收狀戳
    之刑事交付審判聲請狀、委任狀等附於本院卷可稽，是聲請
    人聲請交付審判，其聲請程序應屬合法，合先敘明。
三、次按犯罪事實應依證據認定之，無證據不得認定犯罪事實，
    刑事訴訟法第154 條第2 項定有明文。又誣告罪之成立，須
    其申告內容完全出於憑空捏造，若所告尚非全然無因，祗因
    缺乏積極證據證明致被誣告人不受追訴處罰者，尚難以誣告
    論罪，此有最高法院43年台上字第251 號、44年台上字第89
    2 號判例意旨可資參照。申言之，刑法上誣告罪之成立，在
    主觀方面，須申告者有使人受刑事或懲戒處分之意圖及虛構
    事實之故意，在客觀方面，須申告者虛構事實而足使被誣告
    人有受刑事或懲戒處分之危險為構成要件，若據實陳述事實
    而經司法機關認定非屬刑法上之犯罪而予以「不起訴處分」
    或諭知「無罪判決」，僅係申告者之法律認知與司法機關之
    解釋判斷相互扞格，因申告者並未捏造事實據以入人於罪，
    被申告者尚不因此而有受刑事訴追之虞，即難論申告者以誣
    告之罪。
四、經查：
  (一)本件聲請人指訴被告涉有誣告罪嫌，固主張依據臺灣板橋地
    方法院檢察署99年度偵字第18098 號不起訴處分書記載，聲
    請人係為保障自身權益，而對被告提起竊佔告訴，該不起訴
    處分書亦已送達被告，顯見被告已知悉聲請人無誣告被告之
    主觀意圖，竟又對聲請人提出誣告之告訴，足認被告有誣告
    之主觀犯意與客觀行為云云。惟查，聲請人所指「該不起訴
    處分書亦已送達被告」，文義實屬不明，蓋若係指99年度偵
    字第18098 號不起訴處分書，則被告既係於對聲請人提出誣
    告告訴而經檢察官為不起訴處分後，於收受不起訴處分書時
    ，始得悉聲請人並非誣告，何來被告對聲請人提出誣告告訴
    時，即已知悉聲請人無誣告被告之主觀意圖可言；而若係指
    竊佔案件最終偵查結果之98年度偵續字第106 號不起訴處分
    書，則該份不起訴處分書僅係以聲請人在偵查中自承：於78
    年間曾向李年地及被告之母陳愛麗反應有竊佔等情，足認聲
    請人遲於78年即已知悉李年地與被告之竊佔犯行，佐以證人
    李伯熹、李夢羆、李金城於98年5 月4 日在偵查中之證述，
    堪認上開地號土地上之建物係李年地及被告之父李培喜於70
    年所搭建，因此而以程序面認本案追訴權時效業已完成，不
    得再行追訴，而為不起訴處分，並未觸及聲請人是否係有權
    主張，自亦無聲請人所稱被告收受該份不起訴處分書，即應
    知悉聲請人無誣告被告之主觀意圖可言。是以，聲請人前開
    主張，要不足採。
  (二)再查，在臺灣板橋地方法院檢察署97年度他字第5727號一案
    ，證人李伯熹於97年11月17日具結證稱：伊爸爸李智昌係41
    4 、415 地號土地之共有人，該2 地號土地上之建物是李年
    地、李連勝的爸爸蓋的，前二、三年有修繕，該建物陸續有
    人向他們租，但也曾經間斷，而租金並沒有分給共有人，這
    是他們的地，他們已經使用2 、30年了，因為這是祖先留下
    來的地，從很久以前就分管，大家各自使用土地，我們不會
    干涉其他人如何使用，我們同意他使用這塊土地，只有李隱
    因為稅金的問題，所以才對持分有意見等語；核與證人李夢
    羆同日具結證稱：伊係414 、415 地號土地之共有人，該2
    地號土地上之建物是李年地、李連勝的爸爸蓋的，他們有整
    修過，伊不知道他們有無將該建物出租他人，而該2 筆土地
    有分管契約，從以前祖先留下來時就已經分好誰使用何塊土
    地，我也有分到，他們在祖先分好的土地上蓋房子，我們沒
    有反對，這塊地是李連勝、李年地的父親買來的，也是他們
    的地，他們自己蓋房子等語相符（參見97年度他字第5727號
    第64至65頁），亦與證人即聲請人與被告之堂兄李國鑫、李
    茂松於97年1 月22日在本院96年度訴字第1544號民事事件證
    述情節相一致（參見98年度偵續字第106 號卷第74至79頁）
    ，且被告、聲請人與其他共有人間就系爭土地有分管契約存
    在，並迭經本院96年度訴字第1544號民事判決、臺灣高等法
    院98年度上字第477 號民事判決認定在案，並經最高法院駁
    回聲請人之上訴而告確定，是堪認證人李伯熹、李夢羆之前
    述證述應堪採信。況證人李伯熹之父李智昌及李夢羆亦同為
    系爭土地之共有人，分管契約之存在同時亦會對渠等之占有
    使用產生限制，對於渠等反較為不利，實難僅因聲請人亦有
    對李智昌、李夢羆提起民事訴訟，即認渠等之證詞不客觀而
    有偏頗之虞。故聲請人猶主張分管契約並不存在，證人李伯
    熹、李夢羆證述不足採信云云，誠屬無據。
  (三)又查，被告於99年3 月15日向臺灣板橋地方法院檢察署具狀
    對聲請人提出誣告告訴之際，聲請人對被告就系爭土地所提
    返還不當得利之民事爭訟事件，先後經本院民事庭於98年3
    月31日以96年度訴字第1544號判決聲請人敗訴，再經臺灣高
    等法院於98年11月3 日以98年度上字第477 號以上訴無理由
    駁回聲請人上訴，復經最高法院於99年1 月21日以99台上字
    第121 號以上訴不合法駁回上訴確定，並於判決理由確認聲
    請人及被告與其他共有人間就系爭土地有分管契約存在，此
    有上開案號判決書各1 份在卷可稽；再聲請人對被告提出竊
    佔告訴一案，亦經臺灣板橋地方法院檢察署檢察官於98年9
    月17日以98年度偵續字第106 號為不起訴處分，並經臺灣高
    等法院檢察署於98年11月6 日以98年度上聲議字第7044號駁
    回再議確定。是以，被告以上開民事確定判決及前揭不起訴
    處分書為據，因此而對聲請人提出誣告告訴，並非全然無因
    ，且其申告內容亦非出於憑空捏造，實難認定被告於主觀上
    有誣告聲請人之犯意。至聲請人雖主張其自始至終均否認有
    默示分管協議之事實存在，被告應知其主觀上並無誣告犯意
    云云，然觀諸證人即聲請人與被告之堂兄李國鑫、李松茂於
    97年1 月22日在本院民事庭即已證述聲請人與被告就系爭土
    地存有分管契約（參見98年度偵續字第106 號卷第74至79頁
    ），而該二證人與聲請人及被告間均素無嫌隙，應無偏袒任
    何一方之理，且渠2 人證述內容亦互核一致，渠等之證言應
    可採信，此由本院96年度訴字第1544號民事判決、臺灣高等
    法院98年度上字第477 號民事判決亦明，然聲請人仍於97年
    8 月22日對被告提出竊佔告訴，被告因之而對聲請人提起誣
    告告訴，實非無據，是聲請人前開主張，亦不足採。
五、綜上所述，原偵查、再議機關依偵查所得證據認被告犯罪嫌
    疑不足，而先後為不起訴處分及再議駁回處分，核無不合；
    聲請人猶執陳詞，指摘不起訴及駁回再議等處分為不當，聲
    請交付審判，非有理由，應予駁回。
據上論斷，應依刑事訴訟法第258 條之3 第2 項前段，裁定如主
文。
中    華    民    國  100     年    6     月    30    日
                  刑事第十二庭  審判長法  官  王士珮
                                      法  官  楊明佳
                                      法  官  張誌洋
以上正本證明與原本無異。
本件不得抗告。
                                      書記官  金和國
中    華    民    國  100     年    6     月    30    日